臺灣高等法院民事判決
108年度上字第751號
上  訴  人  宏達經營管理顧問有限公司
法定代理人  陳振達  
訴訟代理人  蘇奕全律師
複  代理人  陳湘傳律師
被  上訴人  新北市政府經濟發展局
法定代理人  何怡明  
訴訟代理人  李永裕律師
複  代理人  王怡茹律師

上列當事人間請求返還不當得利事件，上訴人對於中華民國108
年4月30日臺灣新北地方法院107年度訴字第2775號第一審判決提
起上訴，被上訴人並為訴之追加，本院於109年1月8日言詞辯論
終結，判決如下：
    主      文
上訴駁回。
上訴人應給付被上訴人新臺幣玖拾參萬零柒佰玖拾元，及自民國
一○八年十一月二十三日起至清償日止，按年息百分之五計算之
利息。
第二審訴訟費用(含追加之訴)由上訴人負擔。
本判決第二項於被上訴人以新臺幣參拾貳萬元為上訴人供擔保後
，得為假執行。但上訴人如以新臺幣玖拾參萬零柒佰玖拾元為被
上訴人預供擔保，得免為假執行。
    事實及理由
壹、程序方面：
    按第二審訴之變更或追加，非經他造同意不得為之，但擴張
    或減縮應受判決事項之聲明者，不在此限，民事訴訟法第44
    6條第1項、第255條第1項第3款定有明文。本件被上訴人於
    原審主張上訴人無權占有系爭車位(詳後述)，依民法第179
    條、第184條第1項前段規定，請求上訴人給付新臺幣(下同)
    186萬元及自起訴狀繕本送達翌日起至清償日止，按年息5%
    計算之利息。原審判決上訴人應如數給付，上訴人不服上訴
    後，被上訴人依經鑑定系爭車位之合理租金，追加請求上訴
    人再給付93萬0,790元及自民國108年11月23日起至清償日止
    ，按年息5%計算之利息(見本院卷第193頁)，係本於同一原
    因事實，擴張應受判決事項之聲明，自應准許。 
貳、實體方面：
一、被上訴人主張：伊與訴外人樂陞科技股份有限公司(下稱樂
    陞公司)於103年3月17日簽署「○○○○社區」市有商場經營管
    理契約，約定將伊所管理之新北市○○區○○路0段00號之「○○○
    ○社區」地下1、2樓市有商場(所有人為新北市政府)出租予
    樂陞公司。樂陞公司再將上開建物地下2樓其中編號2-6、8-
    9、11-33、36-48、50-52、55-67、283等，共計60個停車位
    (下稱系爭60個車位)轉租予上訴人，並簽訂租賃契約書(下
    稱系爭租約)。嗣因樂陞公司違約，伊乃終止與樂陞公司間
    租約，樂陞公司亦於106年8月28日寄發存證信函予上訴人終
    止系爭租約，同時請上訴人於106年8月31日前返還系爭60個
    車位予伊，惟上訴人除仍繼續無權占有系爭60個車位，並無
    權占有編號53-54號之停車位(與系爭60個車位，下合稱系爭
    車位)，出租予第三人使用，迄至107年7月2日始返還予被上
    訴人。上訴人自106年9月1日起至107年6月30日無權占有系
    爭車位，爰依民法第179條、第184條第1項前段規定，於原
    審求為命上訴人給付被上訴人186萬元本息之判決，並於本
    院追加請求上訴人再給付93萬0,790元本息。
二、上訴人則以：伊不爭執無權占有編號53-54號車位，惟就系
    爭60個車位，伊係於107年6月11日收受被上訴人來函時，始
    知悉樂陞公司與被上訴人終止租約，且伊先前已簽發租金支
    票交付予樂陞公司，伊為善意占有等語，資為抗辯。
三、原審判命上訴人應給付被上訴人186萬元本息，並酌定相當
    擔保金額為准、免假執行之宣告。上訴人不服，提起上訴，
    聲明：(一)原判決廢棄；(二)被上訴人在第一審之訴及假執
    行之聲請均駁回。被上訴人答辯聲明：上訴駁回。又被上訴
    人於本院為訴之追加，其追加聲明：(一)上訴人應給付被上
    訴人93萬0,790元及自108年11月23日起至清償日止，按年息
    5%計算之利息；(二)願供擔保請准宣告假執行。上訴人答辯
    聲明：(一)追加之訴駁回；(二)如受不利判決，願供擔保請
    准宣告免為假執行。  
四、兩造爭執事項及本院得心證之理由： 
(一)按因故意或過失，不法侵害他人之權利者，負損害賠償責任
    ，民法第184條第1項前段定有明文。復按無權占用他人所有
    土地或房屋，致土地或房屋所有人無法對土地或房屋為使用
    收益處分，而受有相當於租金之損害，土地或房屋所有人得
    依民法第184條侵權行為規定，請求無權占用人給付相當租
    金之損害金。再按善意占有人與惡意占有人之區分，以占有
    人是否不知其為無權占有或誤信有權占有為準。
(二)經查，系爭60個車位係樂陞公司向被上訴人承租後，再轉租
    予上訴人占有使用，上訴人僅為次承租人，有樂陞公司與上
    訴人之租賃契約書可憑(見本院卷第97-101頁)。被上訴人前
    因樂陞公司未補足履約保證金，乃通知樂陞公司補正，樂陞
    公司未為補正，被上訴人於106年8月1日終止租約，而樂陞
    公司亦於同年8月4日寄發存證信函予被上訴人為終止租約，
    有被上訴人106年7月25日新北經招字第1061395898號函暨送
    達證書、新店碧潭郵局156號存證信函等在卷可憑(見原審卷
    第35-45頁)，被上訴人與樂陞公司間之租約，姑不論何人終
    止，上開租約均於106年8月間終止。而轉租契約乃債之契約
    ，依債之相對性原則，於承租人與次承租人間為有效，上訴
    人原則上不得執系爭租約對抗被上訴人，樂陞公司就系爭60
    個車位既已無租賃權，上訴人更無由執其對樂陞公司之租賃
    權對抗被上訴人。
(三)上訴人獲悉被上訴人終止與樂陞公司間之租約後，曾委請律
    師於106年8月24日函知被上訴人，質疑被上訴人終止與樂陞
    公司租約之合法性，將影響系爭租約，請被上訴人函覆意見
    。被上訴人因此函覆上訴人，告稱已與樂陞公司終止租約，
    至系爭租約履約爭議，請上訴人與樂陞公司協商解決，有協
    弈法律事務所106年8月24日弈字第106082401號函、被上訴
    人新北經招字第1061702631號函在卷可憑(見本院卷第81-84
    頁)。再上訴人於106年8月24日向臺灣臺北地方法院（下稱
    臺北地院）聲請定暫時狀態處分，禁止樂陞公司終止系爭租
    約，經臺北地院於同年月28日駁回其聲請，上訴人不服提起
    抗告，亦經本院以106年度抗字第1368號裁定駁回確定，此
    經本院調閱臺北地院106年度全字第441號全卷核閱無訛。嗣
    樂陞公司再於106年8月28日通知上訴人，因其與被上訴人之
    租約將於106年8月31日終止，請上訴人屆期將系爭60個車位
    返還；樂陞公司復於同年9月20日通知上訴人領回自106年9
    月1日起至109年3月1日止之租金支票，同時向上訴人建議可
    另行與被上訴人簽訂租約，以期繼續經營管理車位，有樂陞
    公司106年8月28日106陞總(函)字第043號函、新店復興郵局
    100號存證信函可憑(見本院106年度抗字第1368號卷第19頁
    、本院卷第105-111頁)。上訴人雖於107年7月3日始領回租
    金支票(見本院卷第163頁)，但樂陞公司並未兌現106年9月
    起迄107年6月30日之租金支票，此為上訴人知悉甚明，據此
    ，上訴人非但知悉被上訴人與樂陞公司之租約、系爭租約皆
    於106年8月間終止，且上訴人亦未繳納嗣後之租金，猶繼續
    無權占有系爭車位，堪認上訴人故意侵害被上訴人對系爭車
    位之管領權，其辯稱為善意占有云云，顯無可採。
(四)又按關於侵權行為賠償損害之請求權，以受有實際損害為成
    立要件，故被害人得請求賠償之金額，應視其所受之損害而
    定，非依行為人所受之利益為度。而所謂相當於租金之利益
    ，係指因其本質上並非合法契約下所稱之租金，而僅係因占
    有人使用收益之結果，致所有人無法將之出租而收取租金，
    形同占有人受有相當於租金之利益，所有人則受有相當於租
    金之損害。上訴人辯稱被上訴人未提出對系爭車位之使用計
    畫，未受有損害云云，惟被上訴人本將系爭車位出租予樂陞
    公司經營管理，與樂陞公司終止租約後，系爭車位為上訴人
    無權占有，被上訴人自無法再行出租予第三人，上訴人無權
    占有系爭車位，致被上訴人無法管領系爭車位，自受有相當
    於租金之損害。況被上訴人於107年7月2日取回系爭車位後(
    見本院卷第152頁)，旋於107年9月再行出租予第三人，有租
    賃契約可憑(見原審卷第263-358頁)，足認被上訴人受有相
    當於租金之損害甚明。上訴人辯稱被上訴人未受有損害云云
    ，顯無可採。
(五)又上訴人自106年9月1日起至107年6月30日止無權占有系爭
    車位之合理租金究為若干，經本院委請中華徵信不動產估價
    師聯合事務所鑑定，其結果為系爭車位每月租金總計為27萬
    9,079元，有中華徵信不動產估價師聯合事務所不動產估價
    報告書可稽，兩造對於鑑價結果亦不爭執(見本院卷第189頁
    、第195頁)，且上訴人曾於前揭定暫時狀態處分事件，自承
    伊之月營收平均30萬元(見本院卷第74頁)，尚高於前揭鑑定
    結果，故認被上訴人請求以前開鑑定報告計算上訴人應賠償
    相當於租金之損害，並無不合，應予准許。依此計算被上訴
    人請求上訴人給付自106年9月1日起至107年6月30日止之損
    害合計為279萬0,790元(計算式：279,079元/月×10＝2,790,7
    90)。上訴人辯稱應依系爭租約之租金或樂陞公司與被上訴
    人約定之租金計算云云，惟約定之租金乃契約當事人本於租
    期長短、租賃範圍等條件議價磋商而來，常情以言，租期較
    長或租賃範圍較大者，較租期短或依各別單位計價者，承租
    人通常可與出租人議得較為優惠之租金價格，此參諸樂陞公
    司與上訴人間之契約內容變更協議書記載臨停型停車場之租
    金高於月租型停車場即明。然系爭車位被上訴人本得自行出
    租予各別自然人使用，其所受損害自應以無法出租系爭車位
    而獲取收益計算，上訴人前揭抗辯，自無可取。
五、綜上所述，被上訴人依民法第184條第1項前段規定，於原審
    請求上訴人給付186萬元及自107年10月13日起(見原審卷第6
    3頁)起至清償日止，按年息5%計算之利息，自屬正當，應予
    准許。原審就被上訴人上開請求，為上訴人敗訴之判決，並
    為供擔保准、免假執行之諭知，核無不合。上訴意旨指摘原
    判決不當，求予廢棄改判，為無理由，應駁回上訴。另被上
    訴人在本院追加請求93萬0,790元(計算式：2,790,790-1,86
    0,000＝930,790)及自108年11月23日起(見本院卷第239頁)至
    清償日止，按年息5%計算之利息，為有理由，應由本院判決
    如主文第2項所示。又兩造就追加之請求，陳明願供擔保為
    准、免假執行之宣告，亦核無不合，爰酌定擔保金額准許之
    。至被上訴人另基於民法第179項規定為請求，因其係請求
    擇一為有利判決，故無庸再予審酌，附此指明。 
六、本件事證已臻明確，兩造其餘之攻擊或防禦方法及所用之證
    據，經本院斟酌後，認為均不足以影響本判決之結果，爰不
    逐一論列，附此敘明。
七、據上論結，本件上訴為無理由，被上訴人追加之訴為有理由
    ，判決如主文。
中    華    民    國   109    年    1     月    22    日
                    民事第五庭    
                        審判長法  官  蘇芹英
                              法  官  陳君鳳
                              法  官  楊雅清
正本係照原本作成。
如不服本判決，應於收受送達後20日內向本院提出上訴書狀，其
未表明上訴理由者，應於提出上訴後20日內向本院補提理由書狀
（均須按他造當事人之人數附繕本）上訴時應提出委任律師或具
有律師資格之人之委任狀；委任有律師資格者，另應附具律師資
格證書及釋明委任人與受任人有民事訴訟法第466 條之1第1項但
書或第2項（詳附註）所定關係之釋明文書影本。如委任律師提
起上訴者，應一併繳納上訴審裁判費。
中    華    民    國    109   年    1     月    22    日
                              書記官  陳惠娟
附註：
民事訴訟法第466條之1（第1項、第2項）：
對於第二審判決上訴，上訴人應委任律師為訴訟代理人。但上訴
人或其法定代理人具有律師資格者，不在此限。
上訴人之配偶、三親等內之血親、二親等內之姻親，或上訴人為
法人、中央或地方機關時，其所屬專任人員具有律師資格並經法
院認為適當者，亦得為第三審訴訟代理人。